【裁判字號】    97,上訴,1996
【裁判日期】    980618
【裁判案由】    違反毒品危害防制條例
【裁判全文】
臺灣高等法院高雄分院刑事判決        97年度上訴字第1996號
上  訴  人
即  被  告  甲○○
上列上訴人因違反毒品危害防制條例案件，不服臺灣高雄地方法
院97年度訴字第1233號中華民國97年10月28日第一審判決（起訴
案號：臺灣高雄地方法院檢察署97年度毒偵字第4495號），提起
上訴，本院判決如下：
    主  文
原判決撤銷。
甲○○無罪。
    理  由
一、公訴意旨略以：甲○○前於民國96年間因施用毒品案件，經
    裁定送觀察、勒戒後，認無繼續施用毒品傾向，於97年3 月
    18日因無繼續施用傾向執行完畢出所。詎猶不知悔改，又基
    於施用第一級毒品海洛因之犯意，於97年4 月20日下午4 時
    40分採尿前回溯96小時內某時，在不詳地點，以不詳之方法
    ，施用第一級毒品海洛因1 次，因認被告甲○○涉犯毒品危
    害防制條例第10條第1項之施用第一級毒品罪嫌。
二、按犯罪事實應依證據認定之，無證據不得認定犯罪事實，刑
    事訴訟法第154 條第2 項定有明文。又認定犯罪事實所憑之
    證據，雖不以直接證據為限，間接證據亦包括在內；然而無
    論係直接或間接證據，其為訴訟上之證明，須於通常一般之
    人均不致有所懷疑，而得確信其為真實之程度者，始得據為
    有罪之認定，倘其證明尚未達到此一程度，而有合理性之懷
    疑存在時，即難為有罪之認定。又本院於97年12月25日因誤
    認被告即上訴人甲○○遲延補提上訴理由狀期限，而予程序
    上判決駁回其上訴，但因該錯誤判決係屬無效之程序判決，
    自始不發生實質效力，爰逕行再就被告之合法上訴為實體上
    之審理判決（參照最高法院97年度台非字第317 號判決），
    合先敘明。
三、本件公訴人認被告甲○○涉有前施用第一級毒品罪嫌，無非
    係以凱旋醫院97年8 月29日高市凱醫檢字第0970005352號函
    附濫用藥物初步篩檢報告及濫用藥物確認檢驗報告，為其主
    要論據。惟訊據上訴人即被告甲○○（下稱被告）堅詞否認
    有何施用第一級毒品之犯行，辯稱：伊從97年3 月18日觀察
    勒戒出所以後，即未再施用過毒品；伊因為有坐骨神經痛之
    疾病，曾前往長春醫院及顏威裕醫院就診；另伊一名「阿凱
    」之朋友，前曾經提供一種坐骨神經痛藥物予伊服用，伊懷
    疑因此才會驗出嗎啡陽性反應等語。
四、經查：
  (一)被告於97年4 月20日下午2 時50分許，行經高雄市○○區○
    ○街33巷4 號前，為警攔查，經員警查得其為毒品管制人口
    後，嗣經警採其尿液而送驗（檢體編號：D97128號），其尿
    液確有嗎啡反應等情，為被告所不爭執，且有毒品案件嫌疑
    人尿液代碼與姓名對照表，及凱旋醫院97年8 月29日高市凱
    醫檢字第0970005352號函附濫用藥物初步篩檢報告及濫用藥
    物確認檢驗報告等在卷可佐（見警卷第3 頁），是被告之尿
    液確有毒品嗎啡反應，應屬無訛。
  (二)惟毒品危害防制條例之施用毒品罪，係以處罰故意為限，因
    而行為人如因誤用含有毒品成分之藥劑，亦即服用之時，不
    知藥物含有毒品者，自無構成施用毒品罪責之餘地。本件被
    告被告為警查獲時，並未查扣任何毒品及有關施用毒品海洛
    因之器具，有警詢卷可稽，是被告於原審審理中一再辯稱：
    伊未施用任何毒品等語，並非無據。又被告於原審審理中一
    再辯稱：伊懷疑因服用朋友「阿凱」者所提供之藥劑，致尿
    液含有海洛因成分等語（公訴人於偵查中未曾傳訊被告），
    雖未即時提出任何藥物以供化驗，但被告確罹有坐骨神經痛
    之宿疾；且被告於97年4 月20日為警查獲後，即自97年5 月
    9 日起至97年11月8 日止，均於臺灣高雄第二監獄服刑等情
    ，有顏威裕醫院函（附於原審卷第40頁以下）及被告之前科
    資料可稽，是被告於原審審理期間（97年6 月繫屬至97年10
    月終結）為上開辯解時，因在監服刑，致無法提出上開「阿
    凱」者之真實姓名、地址及所服用之藥劑以供調查，亦非無
    的放矢之詞；嗣被告上訴本院審理中即已出監，乃提出「阿
    凱」者之真實姓名及所提供之藥劑（2 包，每包含有膠囊2
    顆、圓錠3 顆），供本院調查（惟該「阿凱」者即丙○○已
    於97年11月27日死亡，有個人戶籍資料在卷），而上開藥劑
    經本院送請高雄醫學院附設中和紀念醫院化驗結果，其中每
    包（即含有膠囊2 顆、圓錠3 顆）藥物中之1 顆紅色膠囊（
    外觀有yc715 字樣），確含有海洛因成分，有該院98年5 月
    22日高醫附科字第0980001696號函在卷可稽（見本院第76頁
    ），且上開藥品係以膠囊形狀呈現，一般人根本無從外觀判
    定或知悉該等藥物是否參雜麻醉劑類之海洛因成分；另就該
    藥物之形狀而言（如紅色膠囊之外觀打有yc715 字樣），更
    非一般人所能製造而出，是亦排除被告臨訟製造之可能。再
    者，被告於本院審理中亦聲請證人孫乙○及林豐盛等人到庭
    一致證實：確有一名「阿凱」者即丙○○，因見被告坐骨神
    經痛而介紹上開藥劑供被告服用等情（見本院審理筆錄），
    是被告確有經「阿凱」者即丙○○之介紹，而不知情下誤用
    上開參有海洛因成分之藥劑，致其尿液有海洛因反應。其上
    開所辯，應屬可採。
  (三)綜上所述，被告之尿液雖有海洛因反應，但尚無證據足以證
    明被告有故意施用毒品之情事；此外，復查無其他積極證據
    足資證明被告有施用第一級毒品之犯行，被告被訴施用第一
    級毒品罪，自屬不能證明。
五、原審未詳為推求，遽為被告論罪科刑之判決，即有未恰。被
    告執此聲明上訴，指摘原判決不當，為有理由，應由本院將
    原判決撤銷改判，並為被告無罪之判決。
據上論結，應依刑事訴訟法第369條第1項前段、第364條、第301
第1項，判決如主文。
本案經檢察官張其主到庭執行職務。
中    華    民    國    98    年    6     月    18    日
                  刑事第四庭    審判長法  官  蕭權閔
                                      法  官  李嘉興
                                      法  官  吳進寶
以上正本證明與原本無異。
如不服本判決應於收受本判決後10日內向本院提出上訴書狀，其
未敘述上訴理由者，並得於提起上訴後10日內向本院補提理由書
狀（均須按他造當事人之人數附繕本）「切勿逕送上級法院」。
中    華    民    國    98    年    6     月    18    日
                                      書記官  林佳蓉


司法院資訊處製作；財團法人民間司法改革基金會備份。
